【裁判字號】    89,判,1707
【裁判日期】    890526
【裁判案由】    水土保持法
【裁判全文】
行  政  法  院  判  決                          八十九年度判字第一七○七號
    原      告  甲○○
    被      告  新竹縣政府
右當事人間因水土保持法事件，原告不服行政院農業委員會中華民國八十八年六月八
日八八農訴字第八八一一六一九八號再訴願決定，提起行政訴訟。本院判決如左︰
    主  文
原告之訴駁回。
    事  實
緣原告在新竹縣關西鎮○○段四寮小段六四－一地號山坡地，未經許可，擅自開挖整
地埋設涵管，經新竹縣關西鎮公所派員於八十七年九月四日查獲，案移被告據處罰鍰
新台幣六萬元，並限於八十七年十一月十日前改正。原告不服，提起訴願、再訴願決
定均遭駁回，遂提起本訴。茲摘兩造訴辯意旨於次：
原告起訴意旨略謂︰原告在新竹縣關西鎮○○段四寮小段六四－一地號為維護私人土
地，行水溝長約五公尺，農路約二十公尺，均為私人土地。被樹泥堵塞之涵管，因八
十六年雨水過多樹泥倒落在路、溝及園內使致無法種植，今將涵管挖起重新放回使水
溝暢通，避免大量雨水無法宣洩而使土石流失更加嚴重。樹與泥倒橫在私人農路為維
護農作物及農路、水溝暢通，當時報關西鎮公所農業課說私人土地沒經費，為要種植
農作物理所當然自力救濟，因該地段地形因素水溝、路、涵管落差約三公尺左右，正
好樹倒泥落此處人工施工不易，雇用挖土機施工把泥樹清在自己的土地上回復耕作權
益，如此自己私有的土地路、溝清理維護並回復種植，幾十年都沒變，並非關西鎮公
所所稱開挖整地。我們所付出並不影響該地區任何人，並配合現有水溝上流下接上通
下暢，以符實際保持原有種植空間。試問只有十幾立方泥土放在自己的土地上，要提
出計畫書﹖總長不超過二十公尺（斷斷續續好幾處加起來），自己的園溝總高不超過
五公尺，這不是小題大作嗎﹖這樣的政府機關亂用法令沒實際小民不服。以所提水土
保持法第八條第一項第五款、第十三條第一項、第二十三條第一項等等於法不合均不
適宜。鎮公所所拍照片正是樹倒下來涵管被堵塞清理後未回復種植前，事實上我們一
直在種植農作物，要處分罰鍰實屬不公，敬請現場勘查解說准予撤銷罰鍰，以服民心
。另附同段七六地號邱依慧女士之土地，前後連接道路故意用水泥封路使致此路不通
，她做路霸可以取消罰鍰。一樣私有土地我們讓路給人走及修水溝使上流下接要受處
罰。如此善良不能存惡人卻得以倖存，國之有難民之所不幸。綜上所陳，本案原處分
及訴願、再訴願決定均未查明事實，顯有違誤，自難令人甘服，敬祈併予撤銷，用保
原告合法權益。
被告答辯意旨略謂︰依據水土保持法第八條規定：「下列地區之治理或經營、使用行
為，應經調查規劃，依水土保持技術規範實施水土保持之處理與維護：一．．．五於
山坡地或．．．或設置公園、墳墓、處理廢棄物或其他開挖整地。．．．。」「第八
條第一項第五款之開發、經營或使用行為，其水土保持義務人應先擬具水土保持計畫
，送請主管機關核定．．．。」「違反第十二條至第十四條規定之一，未先擬具水土
保持計畫或未依核定計畫實施水土保持之處理與維護，處新台幣六萬元以上三十萬元
以下罰鍰。」分別為水土保持法第八條第一項第五款、第十三條第一項及第三十三條
第一項第二款所規定。本案原告提起訴訟略稱因樹林崩塌阻礙道路，水溝涵管堵塞，
為防止豪雨來臨清除崩塌之泥土，維護水溝暢通，並無擅自整地，恰巧另一地主邱依
慧女士惡意破壞即有道路，山區不能通行等云云，經查證兩者互相控訴，並各自濫墾
山坡地阻礙，違規行為有現場攝照片為證，被告依違反水土保持法規定處分，並無不
當，本行政訴訟無理由，請予駁回。
    理  由
按「下列地區之治理或經營、使用行為，應經調查規劃，依水土保持技術規範實施水
土保持之處理與維護：一．．．五於山坡地或．．．或設置公園、墳墓、處理廢棄物
或其他開挖整地。．．．。」「第八條第一項第五款之開發、經營或使用行為，其水
土保持義務人應先擬具水土保持計畫，送請主管機關核定．．．。」「未依第十二條
至第十四條規定之一所核定之水土保持計畫實施水土保持之處理與維護者，除依第三
十三條規定按次分別處罰外，由主管機關會同目的事業主管機關通知水土保持義務人
限期改正；屆期不改正或實施仍不合水土保持技術規範者，應令其停工、強制拆除或
撤銷其許可，已完工部分並得停止使用。」、「違反第十二條至第十四條規定之一，
未先擬具水土保持計畫或未依核定計畫實施水土保持之處理與維護，處新台幣六萬元
以上三十萬元以下罰鍰。」分別為水土保持法第八條第一項第五款、第十三條第一項
、第二十三條第一項及第三十三條第一項第二款所明定。本件原告未先擬具水土保持
計畫報請主管機關核定許可，擅自在新竹縣關西鎮○○段四寮小段六四－一地號山坡
地開挖整地埋設涵管等，影響水土保持，經新竹縣關西鎮公所派員於八十七年九月四
日查獲，有查報表、制止通知書及違規現場照片二張附可稽，且為原告所不爭，其
違規事實明確。被告據以處罰鍰新台幣六萬元，並限期於八十七年十一月十日前改正
，揆諸首揭規定，核無違誤，一再訴願決定遞予維持，亦無不合。至原告所訴因雨水
過多致樹木崩落堵塞水溝及鄰地地主破壞既有道路，請求關西鎮公所處理未果，乃自
行整地埋設涵管，所為並不影響該地區任何人，僅十幾立方泥土，總長不超過二十尺
，高不過五公尺，還要提出計畫書，豈非小題大作乙節。查原告開挖之土地為其私有
，關西鎮公所是否有為其清除水溝整理道路之義務，未據說明所據依據。而原告既未
事先擬具水土保持計畫書，送請主管機關核定許可，逕在山坡地內開挖整地，埋設涵
管，其違規應罰之行為即為成立，至其為此行為之原因為何，並非所問，從而原告所
訴因雨水過多，致樹木崩落，破壞道路云云，縱令非虛，亦無解其應罰之責。其起訴
意旨為無理由，應予駁回。
據上論結，本件原告之訴為無理由，爰依行政訴訟法第二十六條後段，判決如主文。
中    華    民    國     八十九      年      五      月     二十六      日
                    行 政 法 院 第 五 庭
                                審 判 長 評  事      廖  政  雄
                                         評  事      趙  永  康
                                         評  事      沈  水  元
                                         評  事      林  清  祥
                                         評  事      姜  仁  脩
右  正  本  證  明  與  原  本  無  異
                                         法院書記官  郭  育  玎
中    華    民    國     八十九      年      五      月     二十九      日


司法院資訊處製作；財團法人民間司法改革基金會備份。
